【裁判字號】    94,國,25
【裁判日期】    950803
【裁判案由】    國家賠償
【裁判全文】
臺灣板橋地方法院民事判決                94年度國字第25號
原      告  丁○○
訴訟代理人  劉添錫律師
複代理人    黃炳飛律師
被      告  臺北縣政府
法定代理人  乙○○
訴訟代理人  丙○○
            甲○○
            戊○○
上列當事人間請求國家賠償事件，本院於中華民國95年7 月20日
言詞辯論終結，判決如下：
    主  文
原告之訴駁回。
訴訟費用由原告負擔。
    事實及理由
壹、程序上理由
一、按依國家賠償法請求損害賠償時，應先以書面向賠償義務機
    關請求之。賠償義務機關對於前項請求，應即與請求權人協
    議。協議成立時，應作成協議書，該項協議書得為執行名義
    。賠償義務機關拒絕賠償，或自提出請求之日起逾30日不開
    始協議，或自開始協議之日起逾60日協議不成立時，請求權
    人得提起損害賠償之訴，國家賠償法第10條、第11條第1 項
    前段分別定有明文。查本件原告主張被告應負國家賠償責任
    ，原告向被告請求賠償，被告以93年度法賠字第51號拒絕賠
    償理由書拒絕賠償等情，為兩造所不爭執，爰依上開規定提
    起本訴等情，是原告起訴時已履行上揭法條之前置程序規定
    ，合先敘明。
二、本件訴訟進行中，被告之訴訟代理人已由林錫耀變更為乙○
    ○，並聲明承受訴訟，核無不合，應予准許。
貳、實體上理由
一、原告起訴主張：
(一)原告於民國（下同）87年3 月間向訴外人羅春男等人購買坐
    落臺北縣土城市○○○段外冷水坑小段302 之4 、303 之1
    、303 之2 地號等3 筆土地（以下簡稱系爭土地），而於87
    年9 月1 日向臺北縣稅捐稽徵處申報土地移轉現值，當時公
    告現值每平方公尺分別為新臺幣（下同）28,000元、29,500
    元、28,000元，於87年4 月22日向臺北縣稅捐稽徵處申報土
    地移轉現值，由原告繳納土地增值稅分別為1,817,570 元、
    3,722,576 元、345,266 元。嗣因臺北縣政府地政局於90年
    5 月10日以北府地價字第186660號公告更正系爭地土地87年
    土地現值為13,000元，經臺北縣稅捐稽徵處重新核算上開3
    筆土地應納土地增值稅分別為767, 344元、1,485,754 元、
    145,766 元，據以退還原告溢繳土地增值稅共3,486,548 元
    ，被告所屬地政機關未依據平均地權條例第46條、第47條之
    1 之規定辦理，而於87年間公告錯誤之土地現值，且系爭土
    地後因都市計畫樁位套繪確定錯誤是發現系爭土地為另一塊
    地價區塊（農業區），被告所屬地政機關依據內政部於87年
    4 月23日訂頒之「辦理更正公告地價、公告土地現值作業注
    意事項」（以下簡稱作業注意事項）第3 點、第6 點之規定
    ，辦理公告土地現值之更正，因此，依據作業注意事項第8
    點對於有失職之公務員應予懲處，系爭土地公告土地現值有
    誤，應是被告依地價調查估計規則第2 條規定，授權辦理地
    價調查估計業務之所轄板橋地政事務所所憑之系爭土地之相
    關都市計畫書圖資料有誤。足見，系爭土地於87年間公告土
    地現值公告錯誤，應為被告所屬公務員執行職務有過失所致
    ，原告信任被告所屬地政機關以公文書之方式公告錯誤之土
    地現值，據以申報土地增值稅，足見被告所屬公務員之過失
    行為，與原告受有土地增值稅溢繳稅額之損失有因果關係。
    準此，依據國家賠償法第2 條第2 項之規定，請求原告受有
    溢繳土地增值稅額3,486,548 元自87年10月6 日即繳納土地
    增值稅起至國家賠償成立撥款之日止之利息損失共824,567
    元等語。
(二)並聲明：被告應給付原告824,567 元及自起訴狀繕本送達被
    告之翌日起至清償日止按年息5%計算之利息。
二、被告之抗辯：
(一)人民於土地移轉時依法應申報現值以利土地增值稅之課徵，
    地政機關係提供公告現值作為民眾申報移轉現值時之參考，
    並未強制以公告現值為申報之唯一依據，依財政部85年2 月
    27日台財稅字第851064321 號函示更正公告現值原則上不予
    退補稅，但經買賣雙方當事人認可者得依其合意辦理退稅，
    足見，公告現值僅為參考之性質。被告所屬稅捐機關係依雙
    方當事人之申請予以退稅，難以推論更正公告現值已造成原
    告任何損失。
(二)被告更正系爭土地公告土地現值之情形為：
    系爭土地依82年土城都市計畫第二次通盤檢討公告之都市計
    畫圖上為學校及公園用地，分別劃入住宅區區與工業
    區區內，復於89年7 月公告「變更土城都市計劃（暫
    緩發展區及附近地區）市區徵收區」細部計畫，
    其變更圖例說明「變更農業區為公園、住宅區」，經查始發
    現該地區二通計畫係載明另案規劃，故83年至89年該土地為
    農業區，應以農業區查估地價。因此，被告依作業注意事項
    第3 點、第6 點之規定辦理地價更正，並經本縣地價及標準
    地價評議委員會90年第3次會議通過。
(三)被告於90年間更正87年度之公告土地現值之行為是否有過失
    部分：
    依作業注意事項第6 點，公告土地現值之更正，以當年期為
    原則；其以往年期之公告土地現值如有錯誤時，應由直轄市
    或縣（市）政府詳加檢查後再依第2 、3 點規定辦理。系爭
    土地既已確定自83年至89年都為農業區內之土地，其土地價
    格考量因素即應以農業區為準，以符合地價調查估計規則內
    地價查估之相關規定，被告遂於90年4 月25日經本縣地價及
    地價評議委員會第3 次會議決議予以更正系爭土地83至89年
    之土地公告現值，其更正程序合於法律規定並無過失。
(四)再依土地所有權移轉或設定典權申報現值作業要點第4 點第
    2 項規定：「申報現值經審核不低於公告土地現值，或雖低
    於公告土地現值，但經核定不照價收買者，應於收件之日起
    或收到地政機關通知不照價收買之日起依土地稅法第49條第
    2 項規定之期限，查明有無欠稅費（包括地價稅、田賦及工
    程受益費），並核發土地增值稅繳款書或免稅證明書，送達
    納稅義務人或代理人」。依據上開條文可知，稅捐稽徵機關
    在審核申報現值時，是容許民眾合意以低於公告土地現值之
    金額申報，只要地政機關通知不予以照價收買，即可核發土
    地增值稅繳款書或免稅證明書；又一般民眾亦常合意以高於
    公告土地現值之金額申報，其目的是在墊高買方之前次移轉
    現值，使買方在下次土地移轉時，能少繳納土地增值稅。故
    在實務作業上，公告土地現值僅為民眾申報現值時之參考，
    並非一律以公告土地現值為準，原告主張與法令及實務不合
    。
三、兩造不爭執之事實：
(一)原告於87年8 月向訴外人羅清桐等人購買坐落系爭土地，雙
    方約定由原告（買方）負擔土地增值稅，並於同年完成「申
    報現值」核定，原告於87年4 月22日完成稅額繳納。
(二)臺北縣政府地政局90年5 月14日以北府地價字第186660號公
    告更正系爭土地87年公告現值，而臺北縣稅捐稽徵處於92年
    2 月受理買賣雙方合意申請稅基更正，並於93年12月21日核
    准退還原告溢繳土地增值稅差額3,486,548元。
四、本院之判斷：
(一)被告所屬公務員更正系爭土地87年度之公告現值，其執行職
    務究有無不法過失侵害原告之權利？
１、大法官會議釋字第469 號解釋理由書指明「國家賠償法第二
    條第二項規定：公務員於執行職務行使公權力時，因故意或
    過失不法侵害人民自由或權利者，國家應負損害賠償責任。
    公務員怠於執行職務，致人民自由或權利遭受損害者亦同」
    ，凡公務員職務上之行為符合：行使公權力、有故意或過失
    、行為違法、特定人自由或權利所受損害與違法行為間具相
    當因果關係之要件，而非純屬天然災害或其他不可抗力所致
    者，被害人即得分就積極作為或消極不作為，依上開法條前
    段或後段請求國家賠償」，準此，符合國家賠償法之要件為
    (1)公務員職務上之行為係行使公權力。(2)公務員有故意或過
    失。(3)行為違法。(4)特定人自由或權利所受損害與違法行為
    間具相當因果關係之要件。(5)而非純屬天然災害或其他不可
    抗力所致者，先予敘明。
２、直轄市或縣 (市)政 府對於轄區內之土地，應經常調查其地
    價動態，繪製地價區段圖並估計區段地價後，提經地價評議
    委員會評定，據以編製土地現值表於每年一月一日公告，作
    為土地移轉及設定典權時，申報土地移轉現值之參考；並作
    為主管機關審核土地移轉現值及補償徵收土地地價之依據。
    又地價查估規則及土地建築改良物估價規則由中央地政機關
    定之，直轄市或縣市地政機關為地價調查估計之主辦機關並
    得授權所轄地政事務所辦理之，平均地權條例第46條、土地
    施行法第40條、地價調查估計規則第2 條分別著有規定。另
    發現地價區段範圍劃分錯誤，由直轄市或縣（市）政府重行
    提經地價評議委員會評議通過後公告更正，公告現值之更正
    ，以當年期為原則，其以往年期之公告土地現值如有錯誤，
    應由直轄市或縣（市）政府詳加檢查後，再依同作業注意事
    項第2 、3 點辦理，內政部於83年4 月23日訂頒內政部台（
    83）內地字第8374966 號函公告之辦理更正公告地價、公告
    土地現值作業注意事項（下稱作業注意事項）第3 點第1 項
    、第6 點亦分別定有明文。是以被告本有依據地價區段調整
    公告地價及公告現值之權限，並依據區段提交地價評議委員
    會評定公告現值及公告現值。從而；被告依據上開之規定，
    由被告於90年4 月25日召開臺北縣地價及標準地價評議委員
    會90年度第3 次會議，會議紀錄以「本案土地依八十二年二
    通公告之都市計劃圖上為學校及公園用地而分別劃入一二二
    地價區段之住宅區與二二二地價區段之工業區內，八十九年
    七月公告「變更土城都市計劃（暫緩發展區與附近地區）市
    地重劃與區段徵收」細部計劃，其變更圖例說明變更農業區
    為公園、住宅區，經查始發現該地區於二通計劃書係載為另
    案規劃，故八十三年至八十九年該土地為農業區，應以農業
    區查估地價」等語，此有被告所提出且為原告所不爭之被告
    於90年5 月4 日90北府地價字第163438號函暨所附地價及標
    準地價評議委員會90年第3 次會議記錄（含提案表）乙份附
    卷可稽。故系爭土地於82年間原都市計劃係劃入住宅區與工
    業區，嗣後發現為農業區，始於90年間據以更正83至89年間
    之公告土地現值與公告地價，準此，被告所屬公務員係因地
    價區段劃分錯誤，依據上開作業注意事項第3 點第1 項之規
    定辦理更正公告現值，是以被告所屬公務員執行職務，係依
    據法令為之，並無任何違法之可言。
３、綜上所述，原告並未舉證被告所屬公務員執行職務，究有何
    不法之事實，其依據國家賠償法第2 條第2 項前段之規定，
    提起本訴，顯屬無據，應予駁回。
五、因本案事證已臻明確，兩造其餘主張陳述、爭點及所提之證
    據，自毋庸再予一一審酌論述，併此敘明。
六、結論：原告之訴為無理由，依民事訴訟法第78條，判決如主
    文。
中    華    民    國    95    年    8     月    3     日
                      民事第二庭  法  官  潘  長  生
以上正本係照原本作成。
如對本判決上訴，須於判決送達後20日內向本院提出上訴狀。
中    華    民    國    95    年    8     月    3     日
                                書記官  許 清 琳


司法院資訊處製作；財團法人民間司法改革基金會備份。
